【裁判字號】    90,上更(一),408
【裁判日期】    900928
【裁判案由】    重利
【裁判全文】
臺灣高等法院刑事判決                  九十年度上更(一)字第四八號
    上  訴  人
    即  被  告  乙○○
右上訴人，因重利案件，不服台灣桃園地方法院，八十七年度訴字第五八二號，中華
民國八十七年八月六日第一審判決（起訴案號：台灣桃園地方法院檢察署八十七年偵
字第五０八九號）提起上訴，經判決後，由最高法院發回更審，本院判決如左：
    主  文
原判決撤銷。
乙○○共同乘他人急迫，貸以金錢，而取得與原本顯不相當之重利，累犯，處有期徒
刑伍月，如易科罰金，以佰元折算壹日。扣案行動電話貳支、呼叫器貳個均沒收。
    事  實
一、乙○○前曾於民國（下同）八十一年間，因違反麻醉藥品管理條例案件，經法院
    判處有期徒刑四月。八十二年間，又因傷害案件，經臺灣臺北地方法院判處有期
    徒刑六月，經本院駁回上訴確定，並於八十三年八月九日易科罰金執行完畢，猶
    不知悔改，自八十七年三月間起，以月薪新臺幣（下同）三萬元，受僱於真實姓
    名年籍不詳之陳姓成年男子（下稱陳姓男子）所經營之地下錢莊，即與該真實姓
    名年籍不詳之陳姓成年男子、甲○○受雇於陳姓男子，甲○○共犯本件犯罪部分
    ，另由檢察官偵查，見本院卷第三十二頁、三十五頁、三十六頁）以及另一真實
    姓名年籍不詳，綽號「小陳」（或稱「陳仔」）之成年男子（亦受僱於陳姓男子
    ）等四人，共同以在聯合報廣告上刊登（０三）0000000號電話聯絡方式
    ，招攬顧客，貸以金錢。八十七年三月六日，丁○○因母住院無處告貸，遽以電
    話向陳姓男子商借三萬元，陳姓男子隨即以電話聯絡乙○○，由乙○○款二萬
    四千元至丁○○位在桃園市○○路六三九巷一弄五號住處交付，約定七天利息六
    千元，第一期利息預扣（亦即借款是三萬元，預扣第一期利息六千元，丁○○實
    際借得二萬四千元），而取得月息高達八十分（起訴書誤為一百二十分），年息
    九百六十分之與原本顯不相當之重利。嗣於八十七年四月二日晚間十九時三十分
    許，乙○○與甲○○及「小陳」一同前往桃園縣桃園市○○路六三九巷一弄五號
    丁○○住處索討利息，因丁○○拒不開門，乙○○即持事先準備之電鑽將丁○○
    所有之住處門鎖破壞（毀損部分業經撤回告訴，詳後述），未經丁○○許可無故
    侵入丁○○前開住處內（無故侵入住宅部分業經撤回告訴，詳後述）。隨後，乙○○因丁○○無法給付利息，竟出於傷害之故意，以電鑽朝丁○○身體猛擊，使
    丁○○受有左側第六、七、八根肋骨骨折、頭部裂傷、右眼部瘀傷、下齒齦部裂
    傷、左上肢及胸腹多處挫傷因而昏迷等傷害（傷害部分業經撤回告訴，詳後述）
    。嗣於八十七年四月十日下午六時許，為警在桃園縣桃園市○○街四十七巷內查
    獲。並扣得乙○○、甲○○所有供渠等經營地下錢莊聯絡所用之行動電話二支、
    呼叫器二個。
二、案經桃園縣警察局桃園分局報請臺灣桃園地方法院檢察署檢察官偵查起訴。
    理  由
一、訊據上訴人即被告乙○○固不否認有受雇於陳姓男子，並承認於八十七年四月二
    日下午七時三十分許，夥同甲○○及「小陳」共三人前往桃園市○○路六三九巷
    一弄五號向丁○○索討利息等情（見本院卷第十七至二十頁），惟否認有何重利
    犯行，辯稱錢莊是陳先生在經營，伊是受雇於陳先生，陳先生以呼叫器通知收錢
    ，不知借貸的利息如何算，且伊另有其他職業云云。經查被告乙○○於警詢時，
    供稱：「（八十七年四月二日十九時三十分）當時我與綽號“小陳”接獲負責人
    “陳先生”指示至（桃園市○○路六三九巷一弄五號）向丁○○收一張本票。湖
    在八十七年三月六日向陳先生借參萬元，實得貳萬肆仟元，已有一個月未還簽發
    的本票，當時因湖大門深鎖，我們同夥“小陳”就利用自備電鑽將鎖頭打開強行
    進入向湖收帳，因湖口氣不好又沒有要還錢，我與綽號“小陳”二人才以拳腳毆
    打湖，我並以電鑽打傷湖後才離去」（見偵查卷第七頁）。被告乙○○於檢察官
    訊問時另供承「我借給丁○○三萬元，實際拿二萬四千元給他」等情（見偵查卷
    第三十七頁），核與證人丁○○於原審所供「借一次，三萬元，我打電話借，電
    話非乙○○接聽，但是乙○○帶錢至我住處，寫本票借據先扣利息，實際拿二萬
    四千元」等情相符（原審卷第三十二頁反面、第三十三頁）。另外，共犯甲○○
    於警詢時，亦供稱「我在（八十七年四月二日十九時三十分許）有和乙○○與陳
    仔，接獲陳先生指示，前往（桃園市○○路六三九巷一弄五號）處收高利貸帳款
    ，到達後由乙○○取出電鑽與“陳仔”輪流用電鑽破壞該址鐵門門鎖，破壞後我
    們三人即進入屋內，乙○○即對屋內男子說：「丁○○」，該男子回答：「是」
    之後乙○○即持電鑽痛毆該男子，此時“陳仔”即要我上前，我即加入毆打該男
    子，打了該男子幾下後我即停手，換“陳仔”與乙○○繼續毆打該男子，屋內的
    女子一直叫他們不要打了，林與陳還是繼續打，直到該男子不能動彈才停手，“
    陳仔”即要我到外面把風，之後屋內的情形我就不清楚，過了約十分鐘，乙○○
    與“陳仔”即出來，我們三人一同離開該處」（見偵查卷第十四頁）。此外，並
    有被告等刊登之聯合報廣告一紙（影本，見偵查卷第二十九頁）附卷，及被告所
    有供經營錢莊貸款時用以聯絡之行動電話二支、呼叫器二只扣案可資佐證。綜上
    ，本件被告乙○○與共犯甲○○、陳姓男子及「小陳」等人確有貸款予丁○○，
    而取得與原本顯不相當之重利之事實。
二、次查丁○○因母住院，經濟困難，而朋友又因須繳會錢，無法出借，乃轉向被告
    等人告貸，亦據丁○○於原審證述甚明（原審卷第三十三頁反面、第三十四頁）
    ，堪認被告等人確有乘人急迫謀取重利之事實。又借三萬元，七天利息高達六千
    元，與原本確不相當，至臻明顯。被告所辯僅受僱，不知利息云云，純屬飾卸刑
    責之詞，委無足採，本件事證明確，被告犯行至堪認定。被告乙○○請求再傳丁○○作證，本院認為事證已明，並無必要，附此敘明。
三、末查，被告在警詢時供稱：「我現在是一家不知名地下錢莊擔任討債人員」、「
    我是向一位陳先生應徵收帳人員：：每月薪資三萬元，每次工作都是由『陳先生
    』打電話交待任務」、「被警方查扣之現金三萬三千元是要放款用的錢」、「我
    任職大約一個月，現租處是我承租，租金由『陳先生』付」各等語（見偵查卷第
    三頁背面至第九頁）；依此自白，被告係受僱於地下錢莊，支領月薪，而從事催
    討債務之工作。然此項自白，對於陳姓男子交待過什麼「任務」、曾經向什麼人
    催討過債務等犯罪情形，均未具體供述，嗣後，於檢察官偵查、原審和本院前審
    調查時供稱：伊曾貸款予丁○○、丙○○二人等語（見偵查卷第三十七頁、原審
    卷第三十六頁背面、本院上訴卷第二十頁背面），其中貸款予丙○○部分尚不構
    成重利犯行，詳如後述。其後於本院訊問時，又稱伊參與之貸款只有丁○○一人
    云云（見本院本審卷第十八頁）。此外，本案於八十七年四月十日下午六時許，
    在桃園縣桃園市○○街四十七巷為警查獲，所查扣之證物有丙○○所有之土地所
    有權狀、建築改良物所有權狀、丙○○簽發之本票，以及行動電話二支、呼叫器
    二個、聯合報廣告影本（見偵查卷二十五至二十九頁），其中林明增借貸部分尚
    不構成重利犯行，從而，並無其他扣案物可供追查，被告等所經營之錢莊，曾否
    貸款予他人。因此，本件被告等除放款予丁○○一人之行為，構成重利犯行外，
    尚查無被告有其他具體之重利犯行，可資據以論罪科刑，附此敘明。
四、核被告乙○○所為係犯刑法第三百四十四條之重利罪。公訴人以同法第三百四十
    五條之常業重利罪起訴，尚有未洽，應予變更。被告乙○○與甲○○、陳姓男子
    及「小陳」等人就上開犯行，有犯意行為分擔，為共同正犯。查被告乙○○前曾
    於八十二年間，因傷害案件，經臺灣臺北地方法院判處有期徒刑六月，經本院駁
    回上訴確定，並於八十三年八月九日易科罰金執行完畢，此有本院被告全國前案
    紀錄表在卷可參，其於前受有期徒刑以上執行完畢後，五年之內再犯本件有期徒
    刑以上之罪，為累犯，應依刑法第四十七條之規定加重其刑。又被告行為後，刑
    法第四十一條之規定，業經於九十年一月四日修正，並經總統於九十年一月十日
    公布，依法於九十年一月十二日生效，而修正後之刑法第四十一條第一項之規定
    「犯最重本刑為五年以下有期徒刑以下之刑之罪，而受六個月以下有期徒刑之宣
告，因身體、教育、職業、家庭之關係或其他正當事由，執行顯有困難者，得以
    一元以上三元（業據罰金罰鍰提高標準條例第二條前段規定，就其原定數額提高
    為一百倍折算一日）以下折算一日，易科罰金，但確因不執行所宣告之刑，難收
    矯正之效，或難以維持法秩序者，不在此限」，對於被告並無不利，依刑法第二
    條第一項前段之規定，適用裁判時之新法。
五、原審對被告論罪科刑固非無見。惟查(一)原審判決事實欄認定被告連續貸款予極需
    用錢之丁○○、丙○○等不特定人，然被告借款與丙○○部分並不合重利罪之要
    件（詳如後述）且不特定人為何人，亦無具體事實，原判決一併論列，尚有未合
    。(二)被告除放款予丁○○一人之行為構成重利犯行外，尚查無其他具體事證可認
    被告尚有放款予其他之人而收取重利之行為，故尚難認定被告之行為係反覆從事
    之社會活動，尚與業務之定義不符原判決論以常業犯亦非妥洽。(三)本件被告乙○○是夥同甲○○、陳姓男子及「小陳」共四人，共同犯罪，原判決認定係三人（
    即被告乙○○、甲○○及陳姓男子）共同犯罪，亦有疏漏。(四)此外，原審判決就
    刑法第四十一條之修正不及適用，亦應補正。被告上訴意旨否認犯罪雖無足取，
    但原判決既有可議，仍應將之撤銷改判。本件雖論處被告所為係犯刑法第三百四
    十四條之重利罪，其法定刑較原審所論處之刑法第三百四十五條常業重利罪之法
    定刑為輕。然被告乙○○夥同甲○○、「小陳」等人持電鑽破壞被害人丁○○住
    宅門鎖，並毆打丁○○成傷，以此暴力方式索討利息，犯罪情節不輕，量刑不宜
    從輕。爰審酌被告之素行不良，曾有違反麻醉藥品管理條例、傷害等犯罪前科，
    此有本院被告全國前案紀錄表可稽，犯罪之動機、目的、手段、方法、以暴力索
    討利息、所生危害及犯後態度等一切情狀，量處如主文第二項所示之刑，以資懲
    儆。扣案行動電話二支、呼叫器二個，分別乙○○及甲○○所有供犯罪所用之物
    ，業據被告乙○○及共犯甲○○二人於警詢時供承在卷，應依刑法第三十八條第
    一項第二款之規定，宣告沒收。另扣案之竊聽器一個、相機一台，因與本件重利
    犯罪之實施無直接關係，爰不諭知沒收。另扣案之現金三萬三千元，被告雖於警
    詢中供稱係供放款予李美玲之人，然於原審訊問時堅稱係自有之金錢，查依卷內
    證據，尚無積極證據證明有向李美玲之人取得重利之犯行，自不得認係供犯罪所
    用或供預備犯罪所用，爰亦不諭知沒收，附此敘明。
六、公訴意旨另以：被告乙○○尚於右揭時地貸款予丙○○等不特定人，並向丙○○
    收取每二萬元，七天利息五千元之與原本顯不相當之重利，因認此部分亦有犯刑
    法上之重利罪嫌等語。然查證人丙○○於原審供稱伊借二次，都是二萬元，利息
    並未先扣，也還不曾給過利息等語（原審卷第五一頁反面、第五二頁），此與刑
    法重利罪須取得與原本顯不相當之重利之要件不符，而刑法第三百四十四條之重
    利罪又無處罰未遽犯之規定，此部分應不為罪。又犯罪應依事實認定之，不僅被
    害人之指訴，尚須有犯罪之時間、地點之陳述始能查核告訴人之指訴是否與事實
    相符，起訴書所謂不特定人部分，既無具體事實可供查證，自不可能構成被告犯
    罪事實之部分行為，惟查件公訴人既以事實上一罪之常業犯起訴，則不另為無罪
    之諭知。
七、公訴意旨又以：被告乙○○於八十七年四月二日晚間十九時三十分許，與甲○○
    一同前往桃園縣桃園市○○路六三九巷一弄五號丁○○住處索討利息，因丁○○
    拒不開門，乙○○即持事先準備之電鑽將丁○○所有之住處門鎖破壞，未經丁○○許可無故侵入丁○○前開住處內，嗣乙○○因丁○○無法給付利息，竟出於傷
  害之故意，以電鑽朝丁○○身體猛擊，使丁○○受有左側第六、七、八根肋骨骨
    折、頭部裂傷、右眼部瘀傷、下齒齦部裂傷、左上肢及胸腹多處挫傷因而昏迷等
    傷害。迨於八十七年四月十日下午十八時許，為警在桃園縣桃園市○○街四十七
    巷內查獲。因認被告犯刑法第刑法第二百七十七條第一項、第三百零六條第一項
    、第三百五十四條之罪嫌等語。按告訴乃論之罪，告訴人於第一審辯論終結前得
    撤回其告訴，又告訴經撤回者，法院應諭知不受理之判決，刑事訴訟法第二百三
    十八條第一項、第三百零三條第三款定有明文。而上開各罪，依刑法第二百八十
    七條前段、第三百零八條第一項、第三百五十七條規定，均須告訴乃論，茲據告
    訴人丁○○於原審審理中，具狀撤回告訴，有撤回狀一紙附卷可稽，惟因公訴人
    認與重利部分有裁判上一罪之牽連關係，亦不另為不受理之諭知。
八、末查，本件係由陳姓男子，僱請被告乙○○、甲○○、及「小陳」，總共四人，
    從事地下錢莊放款之行為，然除了事實欄所載放款予丁○○一人，收取重利，且
    以暴力索討利息之犯行外，尚無其他具體事證，可認被告等人尚有何其他重利犯
    行，被告乙○○亦否認其等為一有內部管理結構，以犯罪為宗旨或以其成員從事
    犯罪活動，具有集團性、常習性及脅迫性或暴力性之組織。本院亦查無證據可認
    被告等所為該當組織犯罪防治條例第三條第一項後段之參與犯罪組織罪之構成要
    件，併此敘明。
據上論結應依刑事訴訟法第三百六十九條第一項前段、第三百六十四條、第二百九十
九條第一項前段、第三百條，刑法第二條第一項前段、第二十八條、第三百四十四條
、第四十七條、第四十一條第一項、第三十八條第一項第二款，罰金罰鍰提高標準條
例第一條前段、第二條，判決如主文。
本案經檢察官蔡薰慧到庭執行職務。
中    華    民    國    九十      年      九        月     二十八       日
                          臺灣高等法院刑事第八庭
                              審判長法  官  蔡  秀  雄
                                    法  官  楊  炳  禎
                                    法  官  沈  宜  生
右正本證明與原本無異。
被告不得上訴。
檢察官如不服本判決應於收受送達後十日內向本院提出上訴書狀，其未敘述上訴之理
由者並得於提起上訴後十日內向本院補提理由書（均須按他造當事人之人數附繕本）
。
                                    書記官  楊  翠  明
中    華    民    國    九十      年      十        月       三         日
附錄本案論罪科刑法條：
刑法第三百四十四條
乘他人急迫、輕率或無經驗，貸以金錢或其他物品，而取得與原本顯不相當之重利者
，處一年以下有期徒刑、拘役或科或併科一千元以下罰金。


司法院資訊處製作；財團法人民間司法改革基金會備份。
